臺灣高雄地方法院刑事判決　　　　　　　96年度訴字第1418號
公　訴　人　臺灣高雄地方法院檢察署檢察官
被　　　告　甲○○
選任辯護人　邱超偉律師
　　　　　　石繼志律師
上列被告因偽造文書案件，經檢察官提起公訴（95年度偵字第23
631 號），本院判決如下：
    主  文
甲○○行使偽造私文書，足以生損害於公眾及他人，處有期徒刑
月，如易科罰金，以銀元佰元即新臺幣玖佰元折算壹日，減
為有期徒刑壹月又拾伍日，如易科罰金，以銀元佰元即新臺幣
玖佰元折算壹日。偽造「丙○○」之印章壹枚及如附表所示之印
文壹枚均沒收。
    事  實
一、甲○○係址設高雄縣鳥松鄉○○村○○路214 巷2 弄4-3 號
    「太子國際股份有限公司」（下稱太子公司）之負責人。其
    明知丙○○並未出資，更未同意擔任太子公司之股東，竟基
    於行使偽造私文書及使公務員登載不實之犯意，先於不詳時
    地，委由某不知情之刻印業者，偽刻丙○○之印章1 枚後，
    於民國91年10月16日，將該印章蓋用於太子公司章程之全體
    發起人簽名或蓋章欄下，偽造如附表所示丙○○之印文1 枚
    ，復連同以不詳方式取得丙○○之身分證影本，於翌日一併
    委由不知情之會計師李善餘持向經濟部申請辦理公司設立登
    記而行使之，致不知情之承辦公務員，將丙○○為太子公司
    股東及投資60萬股之不實內容登載於職務上所掌管之公文書
    上，足以生損害於丙○○及主管機關對公司登記管理之正確
    性。嗣於95年5 月2 日，丙○○之配偶丁○○接獲桃園縣政
    府政風室桃縣政二字第095N001230號公函，通知其漏未申報
    丙○○於太子公司之股利所得，並經丙○○報警處理而查悉
    上情。
二、案經高雄縣政府警察局鳳山分局報告臺灣高雄地方法院檢察
    署檢察官偵查起訴。
    理  由
甲、程序部分（證據能力之審查）：
一、證人即被害人丙○○於警詢中之證述無證據能力：
    按被告以外之人（包括證人、鑑定人、告訴人、被害人及共
    同被告等）於檢察事務官、司法警察官或司法警察調查中所
    為之陳述，與審判中不符時，其先前之陳述具有較可信之特
    別情況，且為證明犯罪事實存否所必要者，得為證據，刑事
    訴訟法第159 條之2 定有明文。所謂「前後陳述不符」之要
    件，應就前後階段之陳述進行整體判斷，以決定其間是否具
    有實質性差異，惟無須針對全部陳述作比較，陳述之一部分
    有不符，亦屬之。而所謂「較可信之特別情況」之情形，亦
    應就前後陳述時之各種外部情況進行比較，以資決定何者外
    部情況具有可信性，若陳述係在特別可信之情況所為，則虛
    偽陳述之危險性即不高，雖係審判外陳述，或未經被告反對
    詰問，仍得承認其有證據能力。經查，被告及辯護人爭執證
    人丙○○於警詢中所為陳述之證據能力，因證人丙○○業經
    本院傳喚到庭作證，而其於本院審判期日所為之證述情節，
    核與其等於警詢中所為之陳述情節均相符，因而與刑事訴訟
    法第159 條之2 所規定：「被告以外之人於司法警察調查中
    所為之陳述，與審判中『不符』時，其先前之陳述具有較可
    信之特別情況，且為證明犯罪事實存否所必要者，得為證據
    」之要件不符，亦核無刑事訴訟法第159 條之3 、之4 或之
    5 所規定之傳聞法則例外之情形，本院因認證人丙○○於警
    詢中所為之陳述，應無證據能力，惟證人丙○○於警詢中之
    陳述如用為彈劾證人或被告陳述之憑信性證據，則無不可，
    並非法所禁止，先此敘明。
二、證人即被害人丙○○及證人丁○○於偵查中之證述有證據能
    力：
    被告及其辯護人於本院準備程序中爭執證人丙○○、丁○○
    等人偵查中所為證詞之證據能力，惟按被告以外之人於偵查
    中向檢察官所為陳述，除顯有不可信之情況者外，得為證據
    ，同法第159 條之1 第2 項定有明文。偵查中對被告以外之
    人（包括證人、鑑定人、告訴人、被害人及共同被告等）所
    為之偵查筆錄，或被告以外之人向檢察官所提之書面陳述，
    性質上均屬傳聞證據。惟現階段刑事訴訟法規定檢察官代表
    國家偵查犯罪、實施公訴，依法其有訊問被告、證人及鑑定
    人之權，證人、鑑定人且須具結，而實務運作時，檢察官偵
    查中向被告以外之人所取得之陳述，原則上均能遵守法律規
    定，不致違法取供，其可信度極高，是被告以外之人前於偵
    查中已具結而為證述，除反對該項供述得具有證據能力之一
    方，已釋明「顯有不可信之情況」之理由外，不宜任意遽指
    該證人於偵查中之陳述不具證據能力。本件證人丙○○、丁○○於檢察官偵查中所為之陳述，均未曾提及檢察官在偵查
    時有不法取證之情形，反對該項證述得具有證據能力之被告
    及其辯護人，亦未釋明上開證述有何顯不可信之情況，況上
    開證人所為證言，均經具結，足以擔保渠等所為證言之憑信
    性，是依上開說明，渠等於偵查中之證言自均具有證據能力
    。
三、按被告以外之人於審判外之陳述，雖不符刑事訴訟法第159
    條之1 至之4 等4 條之規定，然若當事人於審判程序中同意
    作為證據，法院審酌該言詞陳述或書面陳述作成時之情況，
    認為適當者，亦得為證據；又當事人、代理人或辯護人於法
    院調查證據時，知有刑事訴訟法第159 條第1 項不得為證據
    之情形，而未於言詞辯論終結前聲明異議者，視為有前項之
    同意，同法第159 條之5 定有明文。此立法意旨在於傳聞證
    據未經當事人之反對詰問予以核實，原則上先予排除。惟若
    當事人已放棄反對詰問權，於審判程序中表明同意該等傳聞
    證據可作為證據；或於言詞辯論終結前未聲明異議，基於尊
    重當事人對傳聞證據之處分權，及證據資料愈豐富，愈有助
    於真實發見之理念，且強化言詞辯論主義，使訴訟程序得以
    順暢進行，上開傳聞證據亦均具有證據能力。查本件所援引
    之桃縣二字第0961015617號函暨函附被害人丙○○92至94年
    度綜合所得稅結算申報書影本，具有被告以外之人書面陳述
    之性質，屬傳聞證據，惟經本院依法提示予以調查，檢察官
    及被告、辯護人均對此未表示異議，經本院審酌該書面作成
    時無違法情事，且為證明本案被告犯罪所必要，應適宜為本
    案之證據。
乙、實體部分：
一、訊據被告固坦承於前揭時間將被害人丙○○列為太子公司之
    發起人，及代刻其印章，蓋用於該公司章程發起人欄下，並
    將相關資料委由會計師李善餘，持以向經濟部申請設立登記
    據以行使之事實，惟否認有何偽造文書之犯行，並辯稱：伊
    有先經過丙○○口頭之同意，並由丙○○交付身分證影本，
    伊當時有找一些可靠之親戚、朋友，經過同意才申請登記云
    云。惟查：
  (一)被告將被害人丙○○列為太子公司之發起人，並代刻其印章
    ，蓋用於該公司章程發起人欄下，及將相關資料委由會計師
    李善餘，持以向經濟部申請設立登記據以行使之事實，業據
    被告坦認在卷，並有經濟部95年10月24日經授中字第095330
    30560 號函暨函附太子公司申請設立登記所有相關資料在卷
    可考（見偵查卷第38至54頁）。另就被告於為上開行為前，
    是否業經被害人丙○○之同意乙節，質諸證人即被害人丙○○迭於警詢、偵查至本院審理中均證稱：於90、91年間應該
    未與被告碰過面，伊未曾同意被告擔任太子公司之掛名股東
    或發起人，亦未提供身分證件、印章等予被告，並不知悉伊
    名下有太子公司60萬股之股份，故從未申報太子公司之任何
    所得，又於90、91年間，曾因兒子就學之問題，將戶籍遷至
    台北縣土城鄉○○路45號之地址，但僅單純將戶口寄在該址
    ，將戶籍遷回來沒多久，該地方房屋就拆了，故亦未曾收到
    太子公司之股利憑單，且太子公司章程上所蓋用之「丙○○
    」印章並非伊所有等語（見本院卷第67至71頁），核與證人
    丁○○於偵查、本院審理中分別證稱：被告係伊表弟，但伊
    夫妻與被告很少往來，接觸不多，真的很不熟，可能幾年才
    會碰面，丙○○並未拿身分證給他人，充當人頭股東，被告
    事後有打電話給伊等，丙○○有問被告何時交付身分證或有
    同意擔任股東之事，被告說中間有誤會，但還是沒有說原因
    ，當時並有向丙○○道歉；因與被告很少往來，1 年甚至碰
    不到1 次面，平常並無電話往來，被告何以拿得到丙○○之
    身分證影本，伊也很意外，事後係因為伊在學校擔任教職，
    且兼任總務主任，依法需財產申報，經桃園縣政府政風室抽
    查，才發現上情等節相符（見偵查卷第66、67頁、本院卷第
    72、73頁），此外，經本院依辯護人之聲請向財政部臺灣省
    北區國稅局桃園縣分局函查被害人丙○○92、93、94年度之
    綜合所得稅申報資料及補稅通知紀錄，據覆略以：丙○○92
    年度太子公司之股利所得額為新台幣（下同）3419元，扣繳
    483 元，該年度應補稅額僅235 元，基於稽徵成本並未通知
    補稅；93年度，同一股利所得為71400 元，扣繳16141 元，
    因該年度仍得退稅18133 元，故未通知補稅；94年度，同一
    股利所得為72407 元，扣繳16338 元，因該年度仍得退稅23
    549 元，故未通知補稅，且丙○○於92、93、94年度均未申
    報太子公司之股利所得等情，此有財政部臺灣省北區國稅局
    桃園縣分局96年6 月13日北區國稅桃縣二字第0961015617號
    函暨函附被害人丙○○92至94年度綜合所得稅結算申報書影
    本共8 紙，及本院電話紀錄查詢表1 紙在卷可按（見本院卷
    第46至55頁），足徵證人丙○○前揭所述不知悉伊名下有太
    子公司60萬股之股份，亦從未申報太子公司之任何所得等語
    當屬信而有徵，堪認為真實，又被告與被害人間雖有親戚關
    係，但彼此交往並非密切，亦非熟稔，此情業據證人前開證
    述明確，並為被告所不爭執，是衡情被害人應無甘冒偽證罪
    之刑責，設詞誣陷被告之必要，又既被告與被害人間往來並
    非密切，鮮少碰面，被告就其於何時、何地及於何種情況下
    徵得被害人丙○○之同意及取得被害人之身分證件等節，均
    未能提出合理之說明，從而，應以證人上開之證述較為可信
    ，被告未經被害人丙○○之同意，而偽刻其印章，並偽造「
    丙○○」之印文1 枚於太子公司之章程發起人欄下，據以申
    請公司登記而行使之行為，應堪予認定。
  (二)被告及辯護人固另辯以：太子公司為一經營正常、業績良好
    之公司，被告實無任何動機需冒用他人名義登記為股東，況
    另一證人許犖彬於偵查中亦證稱係事先徵得被告之同意而擔
    任太子公司之人頭股東，故被告不可能有向許犖彬徵求同意
    而未向被害人丙○○徵求同意云云，惟觀諸被告對於是否有
    以被害人名義申請太子公司設立登記乙節，先於警詢中供稱
    ：伊未拿被害人之身分證申請太子公司之設立登記，亦不知
    係何人所為云云（見警卷第5 頁），嗣後始於偵查中改稱：
    被害人丙○○之身分證係伊提供予太子公司，且有當面詢問
    丙○○同不同意擔任該公司之股東，結果丙○○有同意，並
    將身分證影本交給伊，至於當面給伊或寄給伊則不記得了（
    見偵查卷第7 、8 頁），足證被告前後供詞反覆，是否可信
    已非無疑，又縱被告曾徵得證人許犖彬之同意擔任太子公司
    之人頭股東，亦無足推論被告已事先徵得被害人丙○○之同
    意，況被告就曾徵得被害人之同意乙節均未能提出任何憑據
    以供本院審認，本院自無從遽採。至被告及辯護人又另辯稱
    ：被告若要冒用被害人之名義為公司股東，應不欲其知悉，
    自不可能再每年製作股利憑單並寄予被害人，且被害人漏報
    ，國稅局亦會通知被害人，又太子公司依正常會計作業程序
    寄發股利憑證至其戶籍地址，被害人縱未實際居住於戶籍址
    ，亦通常有人可以代收郵件，被告實不可能明知被害人戶籍
    址無人居住而仍故意將股利憑單寄至該處云云，惟被害人丙○○曾因小孩就學問題，遷移戶籍址至上開台北縣土城市之
    地址，但並未實際居住於該處，故從未接獲太子公司所寄發
    之股利憑單，亦未申報太子公司之股利所得，稅捐機關因稅
    捐稽徵成本及被害人尚得退稅等原因，並無就此部分通知被
    害人補稅等情，業據被害人丙○○前揭證述綦詳，並有上開
    財政部臺灣省北區國稅局桃園縣分局函文等事證在卷可憑，
    又被告復未能提出其他積極證據足資證明被害人於92年度至
    94年度所得稅申報期間已接獲太子公司之股利憑單，而明知
    其擔任太子公司股東之事實，被告前揭辯稱被害人縱未實際
    居住於戶籍址，亦通常有人可以代收郵件云云，亦僅屬其主
    觀之推測，是本院無從僅依被告及辯護人前揭所辯，逕為被
    告有利之認定。
  (三)綜上，被告所辯各節俱不足採，本案事證明確，被告犯行洵
    堪認定。
二、論罪科刑及沒收：
  (一)按行為後法律有變更者，適用行為時之法律。但行為後之法
    律有利於行為人者，適用最有利於行為人之法律。修正後之
    刑法第2 條第1 項定有明文。修正後刑法經總統於94年2 月
    2 日公布，於95年7 月1 日施行，茲比較新舊法如下：
  1.罰金刑部分：被告行為後，因刑法第33條第5 款業已修正施
    行；修正後刑法第33條第5 款規定「罰金：新臺幣1,000 元
    以上，以百元計算之。」，與修正前刑法第33條第5 款規定
    「罰金：1 元以上。」不同。比較新舊法結果，本案關於刑
    法第214 條法定刑罰金部分以舊法較有利於被告。
  2.修正前刑法第55條後段關於牽連犯之規定業經刪除，被告本
    案所為行使偽造私文書及使公務員登載不實之2 罪間，有方
    法、目的之牽連關係，依修正前之刑法第55條之規定，原得
    從一重之重罪處斷，今因法律修正之結果，致被告所犯上開
    2 罪需分論併罰，新法對被告自較為不利。
  3.修正前刑法第41條第1 項前段原規定：「犯最重本刑為5 年
    以下有期徒刑以下之刑之罪，而受6 個月以下有期徒刑或拘
    役之宣告，因身體、教育、職業、家庭之關係或其他正當事
    由，執行顯有困難者，得以1 元以上3 元以下折算一日，易
    科罰金。」，且被告行為時之易科罰金折算標準，依修正前
    罰金罰鍰提高標準條例第2 條前段之規定，本係就其原定數
    額提高為100 倍折算1 日，故被告行為時之易科罰金折算標
    準乃以銀元3 百元折算1 日，經折算後應以新臺幣9 百元折
    算為1 日。惟修正後刑法第41條第1 項前段則改以：「犯最
    重本刑為5 年以下有期徒刑以下之刑之罪，而受6 個月以下
    有期徒刑或拘役之宣告者，得以新臺幣1 千元、2 千元或3
    千元折算一日，易科罰金。」，乃就易科罰金之折算標準予
    以提高。從而比較修正前、後所定之易科罰金折算標準，當
    以修正前規定較有利於被告。
  4.經綜合全部罪刑而為比較結果，本件涉及新舊法比較適用者
    ，新法之規定非有利於被告，揆諸上揭說明，就涉及新舊法
    比較適用事項，應依刑法第2 條第1 項前段，一體適用修正
    前刑法及易科罰金折算標準之相關規定，合先敘明。
  (二)按在公司章程發起人欄下偽造他人之印文，係表示同意擔任
    為公司發起人之意思，自足以表示特定用意之證明，而其此
    項行為，足以生損害於他人，應成立偽造私文書罪，是核被
    告所為，係犯刑法第216 條、第210 條之行使偽造私文書罪
    及刑法第214 條使公務員登載不實罪。公訴人雖漏未引用行
    使偽造私文書條文，惟於事實欄已明確記載行使偽造私文書
    之事實，本院自應予以審理。被告利用不知情之刻印業者偽
    刻丙○○之前揭印章，及不知情之會計師李善餘持上開偽造
    私文書據以申請公司設立登記，均應論以間接正犯；被告偽
    造上開丙○○印章、印文為偽造私文書之階段行為，偽造私
    文書之低度行為則為嗣後持以行使之高度行為所吸收，均不
    另論罪。被告所犯上開二罪間，有方法與結果之牽連關係，
    應依修正前刑法第55條規定，從較重之行使偽造私文書罪處
    斷。爰審酌被告貪圖一時便利，未徵得被害人之同意即將其
    列為太子公司之股東、發起人，並行使如附表所示之偽造私
    文書，足生損害於被害人及主管機關管理公司登記資料之正
    確性，復於犯後否認犯行，未見悔意，惟念及被告除本件犯
    行外，並無其他前科紀錄，有臺灣高等法院被告前案紀錄表
    1 份附卷可按，素行良好，且未實際造成被害人財產上之損
    失，又經被害人於偵查中表示願意原諒被告，並撤回告訴（
    見偵查卷第6 頁），及於本院審理中表示諒解被告並無惡意
    （見本院卷第84頁）等一切情狀，量處如主文所示之刑，及
    諭知易科罰金之折算標準。又查被告係於96年4 月24日以前
    犯刑法第214 條、第216 條、第210 條等罪名，經核均符合
    中華民國96年罪犯減刑條例規定，所犯之罪應依同條例第2
    條第1 項第3 款規定減其宣告刑2 分之1 後，並依修正前刑
    法第41條第1 項前段之規定，諭知易科罰金之折算標準。
  (三)如附表所示偽造之「丙○○」印文1 枚及偽刻之「丙○○」
    印章1 枚，既均係被告所偽造，業經本院認明如前，且無證
    據證明業已滅失，爰依刑法第219 條之規定，不問屬於犯人
    與否，均沒收之。至如附表所示之偽造私文書，已經被告持
    以向經濟部行使，雖係被告供本件犯罪所用之物，但已非被
    告所有，爰不為沒收之諭知，附此敘明。
據上論斷，應依刑事訴訟法第299 條第1 項前段，刑法第2 條第
1 項前段、第214 條、第216 條、第210 條、第219 條，修正前
刑法第55條、第41條第1 項前段，刑法施行法第1 條之1 ，修正
前罰金罰鍰提高標準條例第2 條，中華民國96年罪犯減刑條例第
2 條第1 項第3 款、第7 條，判決如主文。
本案經檢察官乙○○到庭執行職務。
中　　華　　民　　國　　96　　年　　8 　　月　　22　　日
                  刑事第十庭  審判長法  官  陳玉聰
                                    法  官  莊珮吟
                                    法  官  鄭凱文
以上正本證明與原本無異。
如不服本判決應於收受本判決後10日內向本院提出上訴書狀，並
應敘述具體理由，如未敘述上訴理由者，應於上訴期間屆滿後20
日內補提理由書狀於本院（均須按他造當事人之人數附繕本）「
切勿逕送上級法院」。
中　　華　　民　　國　　96　　年　　8 　　月　　22　　日
　　　　　　　　　　　　　　　　　  書記官  林慧芬
附表：
┌──┬─────────┬──────────┬────────────┐
│編號│ 偽造之私文書名稱 │  偽造之私文書內容  │   備               註  │
├──┼─────────┼──────────┼────────────┤
│  │91年10月16日之太子│全體發起人簽名或蓋章│該文書上偽造之「丙○○」│
│    │國際股份有限公司章│欄下「丙○○」之印文│印文1 枚，應依刑法第219 │
│    │程                │1枚。               │條規定沒收。            │
└──┴─────────┴──────────┴────────────┘
附錄本判決論罪之法條：
刑法第210 條：
偽造、變造私文書，足以生損害於公眾或他人者，處5 年以下有
期徒刑。
刑法第214 條：
明知為不實之事項，而使公務員登載於職務上所掌之公文書，足
以生損害於公眾或他人者，處3 年以下有期徒刑、拘役或500 元
以下罰金。
刑法第216 條：
行使第210 條至第215 條之文書者，依偽造、變造文書或登載不
實事項或使登載不實事項之規定處斷。
